最高法院刑事判決　　　　　　　九十四年度台上字第一一三號
　　上　訴　人　台灣高等法院台南分院檢察署檢察官
　　上　訴　人
　　即　被　告　巳 ○ ○
　　　　　　　　　　　　　15.
　　選任辯護人　黃正彥律師
　　上　訴　人
　　即　被　告　丑○○○
　　　　　　　　　　　　　弄4.
　　選任辯護人　蔡清河律師
　　上　訴　人
　　即　被　告　辛 ○ ○
　　　　　　　　　　　　　97.
　　　　　　　　　　　　　10.
　　　　　　　　癸 ○ ○
　　　　　　　　　　　　　7 .
　　　　　　　　壬 ○ ○
　　　　　　　　　　　　　巷1.
　　　　　　　　丁 ○ ○
　　　　　　　　　　　　　號
　　　　　　　　丙 ○ ○
　　　　　　　　　　　　　號
　　上 列二 人
　　共　　　同
　　選任辯護人　蘇新竹律師
　　　　　　　　張清富律師
　　被　　　告　己 ○ ○
　　　　　　　　戊 ○ ○
　　　　　　　　申 ○ ○
　　　　　　　　庚○○○
　　　　　　　　　　　　　8 .
　　　　　　　　辰○○○
　　　　　　　　　　　　　0 .
　　　　　　　　甲 ○ ○
　　　　　　　　　　　　　26.
　　　　　　　　未 ○ ○
　　　　　　　　　　　　　號
　　　　　　　　乙 ○ ○
　　　　　　　　寅 ○ ○
　　　　　　　　　　　　　樓
　　　　　　　　卯○○○
　　　　　　　　午 ○ ○
　　　　　　　　　　　　　號4.
　　　　　　　　子 ○ ○
　　　　　　　　　　　　　8 .
上列上訴人等因被告等違反公職人員選舉罷免法等罪案件，不服
台灣高等法院台南分院中華民國九十三年五月二十六日第二審判
決（九十二年度選上重訴字第四四一號；起訴案號：台灣台南地
方法院檢察署九十一年度偵字第六六三、六六四、六七四、六七
七、六八０、一二０八、一二０九、一二一０、一二一一、一二
二九、一三四三、一四二六、一四七一、一六九一、號，九十一
年度選偵字第二、三、四、五、六號），提起上訴，本院判決如
下：
    主  文
原判決關於巳○○、丑○○○、辛○○、癸○○、壬○○、丁○
○、丙○○、申○○、庚○○○、甲○○、戊○○、辰○○○部
分撤銷，發回台灣高等法院台南分院。
其他上訴駁回。
    理  由
壹、撤銷發回部分
一巳○○、丑○○○、辛○○、癸○○、壬○○、丁○○、丙○
○、申○○、庚○○○、甲○○部分
本件原判決撤銷第一審關於上訴人即被告巳○○、丑○○○、辛
○○、癸○○、壬○○、丁○○、丙○○及被告申○○、庚○○
○、甲○○（下稱被告巳○○等十人）部分之科刑判決，改判仍
論被告巳○○等十人以共同連續對於有投票權之人，交付賄賂，
而約其投票權為一定之行使罪刑，固非無見。
惟按：(一)、刑事訴訟法於民國九十二年二月六日公布增訂第二百
八十七條之二規定：「法院就被告本人之案件調查共同被告時，
該共同被告準用有關人證之規定。」並於同年九月一日施行。原
審於上開規定施行後之審判期日，就各被告部分調查其他共同被
告時，均未依法準用人證之調查程序，俾使相互間立於證人之地
位而為陳述，致各被告無從對於具證人適格之其他共同被告行使
正當之詰問權，其所踐行之訴訟程序難謂適法。(二)、被告之自白
，須非出於強暴、脅迫、利誘、詐欺、疲勞訊問、違法羈押或其
他不正之方法，且與事實相符者，始得為證據。又被告陳述其自
白係出於不正之方法者，應先於其他事證而為調查；該自白如係
經檢察官提出者，法院應命檢察官就自白之出於自由意志，指出
證明之方法。刑事訴訟法第一百五十六條第一項、第三項分別訂
有明文。卷查被告巳○○、壬○○於原審均辯稱：伊等於檢察官
偵查及警詢中自白犯罪，分別係因檢察官及偵訊人員以伊等如坦
白承認，才准交保為利誘，伊等非出於自由意志，不得已始作不
實之供述等語（見原審卷(四)第六十頁、卷(三)第一六二頁）。原審
對於被告巳○○、壬○○上開非法取供之抗辯是否可採，全未調
查論述，亦未命檢察官就相關自白之出於自由意志，指出證明之
方法，即逕採為判決之基礎，於法自有未合。(三)、判決所載之事
實及理由不相一致，或判決之理由前後牴觸者，均屬判決所載理
由矛盾，依刑事訴訟法第三百七十九條第十四款之規定，其判決
當然為違背法令，足以構成撤銷之原因。經查：(1)原判決於理由
內說明被告巳○○（為台南市議會第十五屆市議員候選人）、丑
○○○（巳○○之胞姊，並為台南市中區銀同里里長）、辛○○
（巳○○競選服務處之會計）、癸○○（上開服務處之主任）、
壬○○（上開服務處之義工）、丁○○（台南市西區協和里前里
長）、丙○○（丁○○之子）等人以洋酒或烏魚子向台南市中區
、西區選民或行求、或期約、或交付賄賂，而約其投票予台南市
第十五屆市議員候選人即被告巳○○等旨（見原判決第三十、三
十六至三十七、四十一至四十二、四十五、四十九至五十、五十
四、六十二頁，理由甲《甲》之壹(一)、貳(一)、參(一)、肆(一)、伍(一)
、陸(一)、柒(一)）；然於犯罪事實內則僅認定上開被告投票行賄部
分之事實，而就各該被告究係向何位有投票權之人，如何行求或
期約賄賂（尚未達於交付階段）部分，則全無記載。(2)原判決於
事實欄認定被告巳○○指示癸○○拜訪選民，再由壬○○依癸○
○拜訪取得之名單，交付洋酒一瓶予有投票權之吳增福（業經判
處投票受賄罪刑確定，見原判決第二十四頁第七至十行、第二十
七頁倒數第八至七行）；理由內則或謂吳增福收受之賄賂為烏魚
子一份（見原判決第三十六頁第九至十三行），或說明係洋酒一
瓶（見原判決第八十八至八十九頁）。(3)原判決以扣案之被告丑
○○○書寫之便條紙（內載受賄者之地址、賄賂洋酒之瓶數），
其中編號2.所載「開山路一二二巷三十六弄五號『一瓶』」，其
地址為同案被告陳黃秀枔之住處，而陳黃秀枔業經原審認定成立
投票受賄罪等由，資為不利於被告丑○○○之論據之一（見原判
決第三十八頁第五行至第三十九頁第八行），然依其關於陳黃秀
枔部分主文之宣示及理由之論述，則係撤銷第一審此部分論處陳
黃秀枔罪刑之判決，改判諭知陳黃秀枔無罪（見原判決第二十二
頁倒數第五至四行主文部分，第一四八頁末行以下理由乙、無罪
部分之《乙》）。(4)原判決既有上述事實與理由不相適合及理由
之論述前後齟齬之情形，自屬判決理由矛盾之違法。(四)、判決雖
載理由，但不能憑以斷定其所為論述之根據者，即屬理由不備。
又供犯投票行賄罪預備之物，不問屬於犯人與否，均應依公職人
員選舉罷免法第九十條之一第三項規定沒收之，係採義務沒收主
義，法院並無自由裁量之職權，且不以當場搜獲扣押者為限。本
件關於預備用以行賄之洋酒部分，原判決於理由內說明：「依被
告壬○○（於）偵查中所稱：『（你交給丁○○幾瓶洋酒？）共
一百瓶，三十多瓶他帶我去送，其他七十多瓶左右放在他家，後
來他又要求再拿三十瓶，叫我送到他兒子（指丙○○）處』等語
（見偵字第六八０號卷第三十四頁至第三十六頁）。則被告壬○
○雖先送一百瓶，但參酌其後又要求被告壬○○加送三十瓶，顯
見被告丁○○部分之一百瓶應已送出；另丙○○所收受之三十瓶
洋酒，扣除已送出之被告蘇炳南、王葉春治部分合計二瓶，剩餘
二十八瓶」等旨，因認僅應就該二十八瓶部分依公職人員選舉罷
免法第九十條之一第三項規定為沒收之宣告（見原判決第三十六
頁，理由甲《甲》壹(四)2.之、）。然依原判決事實壹之二、
六記載「丁○○部分計交付賄賂之威士忌洋酒與（有投票權之）
吳玉戀、周進義、林吳嫌、王寶根、陳炳榮、蔡榮彬、許壽山
洋酒各一瓶、吳張玉女洋酒六瓶、申○○洋酒五瓶、蔡正陽洋酒
一瓶」、「庚○○○於九十一年一月二十六日台南市議會第十五
屆市議員選舉時，係候選人即被告巳○○選區即第三選區（西區
、中區）之有投票權之人，除許以九十一年一月二十六日台南市
議會第十五屆議員選舉投票時，投票支持候選人巳○○，自丁○
○處收受賄賂洋酒二瓶外；並於九十年十二月二十六日，與丁○
○共同持皇家騎士威士忌洋酒一瓶，至台南市○○路○段一一０
號蘇鴻霖住處，交予蘇鴻霖收受，約定蘇鴻霖於九十一年一月二
十六日台南市議會議員選舉投票時，投票支持候選人巳○○。」
等情（見原判決第二十四頁末行至第二十五頁第二行、第二十六
頁倒數第八至二行），倘若不虛，則丁○○收受洋酒一百瓶之後
，交付予有投票權人者共計似僅二十二瓶。原判決就其餘七十八
瓶預備賄賂之洋酒之去向，並未調查認定，徒以丁○○其後又要
求壬○○再送洋酒三十瓶至其子丙○○住處，即認丁○○收受之
洋酒一百瓶均已送出而無須為沒收之宣告，自嫌率斷而有判決理
由欠備之違誤。(五)、刑法第五十五條所謂之牽連犯，必須二個以
上之行為有方法與結果之關係者，始足構成，亦即必須以犯一罪
之方法行為犯他罪，或以犯一罪之結果行為犯他罪，方有牽連關
係之可言。本件依原判決認定：被告申○○、庚○○○、甲○○
三人均係台南市第十五屆市議員選舉之有投票權之人，除其本身
收受賄賂而應允投票支持巳○○外，並又送交賄賂予其他有投票
權之林阿桂、林木珠、莊同風（甲○○部分）；王萬福（申○○
部分）；蘇鴻霖（庚○○○部分）等人，約定渠等於投票時支持
巳○○等情（見原判決第二十五至二十六頁，事實壹之三、四、
六）。如果屬實，因投票受賄非必以投票行賄為方法，行賄更非
受賄之當然結果，乃原判決竟認被告申○○、庚○○○、甲○○
三人所犯投票受賄罪部分雖未據起訴，惟與已起訴之投票行賄罪
之間，有方法結果之牽連關係，為起訴效力所及，而從一重之投
票受賄罪處斷（見原判決第七十二、七十八、八十一至八十二頁
，理由甲《甲》捌之(四)、玖之(五)、拾之(五)），非無判決適用法則
不當之違法。
二戊○○、辰○○○部分
本件原判決以公訴意旨略稱：(一)被告戊○○係台南市西藥商協會
理事長，竟與巳○○、辛○○、癸○○、壬○○等人基於犯意聯
絡，自九十年十一月間巳○○競選台南市議會第十五屆市議員期
間起，連續由戊○○拜訪台南市中、西區內部分有選舉權之經營
西藥房業者，要求渠等於九十一年一月二十六日台南市議會第十
五屆市議員選舉投票時，投票支持候選人巳○○。戊○○並將經
其拜訪而許以投票予巳○○者之名單，報至巳○○服務處，由巳
○○服務處會計辛○○開立鴻泰昌菸酒行名片之領取憑卡，交壬
○○至鴻泰昌菸酒行領取皇家騎士威士忌洋酒，連續分別交付予
戊○○所提供名單內部分之人，或由壬○○單獨交付烏魚子予戊
○○所提供名單內部分之人。(二)被告辰○○○於九十年十二月底
某日，在其住處台南市○○路○段四一０巷三十一號五樓之四大
樓電梯中與謝美娟相遇時，要求謝美娟轉知其家中有投票權之人
，於上開選舉投票時，支持候選人巳○○，並於九十一年一月七
日，在上址四樓之三，將賄賂烏魚子禮盒一盒交付予謝美娟收受
。嗣經警於九十一年一月二十三日十四時三十分許，在台南市○
○街辰○○○所開設之「大寮阿琴檳榔攤」冰箱內搜獲烏魚子二
盒；同日十五時二十分許，在台南市○○路○段四一０巷三十一
號五樓之四辰○○○住處，搜獲烏魚子二付（副）；並另於九十
一年一月二十三日二十時四十分許，在謝美娟住處搜獲烏魚子一
盒。(三)因認被告戊○○、辰○○○均涉犯公職人員選舉罷免法第
九十條之一第一項之投票行賄罪嫌云云。經審理結果，認不能證
明被告戊○○、辰○○○犯罪，因而撤銷第一審此部分之科刑判
決，改判諭知被告戊○○及辰○○○均無罪，固非無見。
惟按：(一)、審理事實之法院，對於被告有利及不利之證據，應一
律注意，綜合全案證據資料，本於經驗法則以定其取捨，並將取
捨證據及得心證之理由，於判決書內詳予說明，倘僅援用有利於
被告之證據而為被告有利之認定，對於不利於被告之證據恝置不
論，難謂於法無違。卷查共同被告壬○○於檢察官偵查中供稱：
「（你有送烏魚子、洋酒去西藥房？）有。」、「（何人帶你去
拜訪的？）戊○○先去拜訪後，才叫我去送的，戊○○報給服務
處，阿娟（指辛○○）再開單叫我去送。」、「（為何知道是戊
○○報上來的？）因為他（指戊○○）常去服務處，我都在那邊
泡茶，西藥房的部分都是他報進來，我有聽到。」等語，核與辛
○○於同日偵訊中供謂：「（還有什麼人報名單到服務處的？）
戊○○有報進來西藥房的部分（《此部分》交由阿濱處理）。」
、「（戊○○名單拿給何人？）他到服務處來，把名單交給我。
」等詞相符（見偵字第六八０號卷第三十六至三十七頁），本件
復經扣得烏魚子、洋酒在案，原判決就各該不利於被告戊○○之
證據，如何不足採為不利於戊○○之認定，未詳加勾稽說明，遽
為該被告無罪之判決，自有可議。(二)、公職人員選舉罷免法第九
十條之一第一項之投票行賄罪，雖以對於有投票權之人，行求、
期約或交付賄賂或其他不正利益，而約其不行使投票權或為一定
之行使者為構成要件；然該罪之預備犯，同條第二項設有處罰之
明文。是行為人縱尚未著手於投票行賄罪構成要件之行為，然其
茍已實施該罪之預備行為者，仍應依法論科。原判決另以：查無
任何受賄者係因被告戊○○事先拜訪徵得同意後，始由（共同）
被告壬○○送賄之證據；及被告辰○○○縱交付烏魚子予謝美娟
，要求其投票支持巳○○，然依戶籍謄本之記載，謝美娟並非巳
○○選區之有投票權人，被告辰○○○之行為與投票行賄罪之構
成要件並不相當等由，資為諭知被告戊○○、辰○○○無罪之主
要論據之一（見原判決第一四０頁，理由乙《甲》(五)2.；第一
四一頁，理由乙《甲》(五)3.）。然查被告戊○○、辰○○○二
人茍有為共同被告巳○○賄選之犯意，而由戊○○交付該選區內
有投票權之西藥房業者名單，供巳○○競選服務處作為行賄之用
；辰○○○則持有該競選服務處交付之烏魚子，擬供轉送有投票
權之人以為賄選之用等情，則其二人縱不能證明已著手於投票行
賄罪構成要件之行為，然是否已該當於該罪之預備犯，即非全無
研求之餘地。原審就此未予論述說明，遽行判決，亦非適法。
三以上或係檢察官及被告巳○○等十人上訴意旨所指摘，或係本
院得依職權調查之事項，應認原判決關於上列部分均有撤銷發回
之原因。
貳、上訴駁回部分
一己○○部分
按刑事訴訟法第三百七十七條規定：上訴於第三審法院，非以判
決違背法令為理由，不得為之。是提起第三審上訴，應以原判決
違背法令為理由，係屬法定要件，且必須依據卷內資料為具體之
指摘，並足據以辨認原判決已具備違背法令之形式，始屬相當。
本件原判決以公訴意旨略稱：被告己○○係台南市西區文賢里里
長，竟與巳○○、辛○○、癸○○、壬○○等人基於共同之犯意
聯絡，自九十年十一月間巳○○競選台南市議會第十五屆市議員
期間起，連續由己○○負責拜訪台南市文賢里內部分有選舉權之
里民，要求渠等於九十一年一月二十六日台南市議會第十五屆市
議員選舉投票時，投票支持候選人巳○○。己○○並將經其拜訪
而許以投票予巳○○者之名單，報至巳○○服務處，由巳○○服
務處會計辛○○開立鴻泰昌菸酒行名片之領取憑卡，交壬○○至
鴻泰昌菸酒行領取皇家騎士威士忌洋酒，連續交付予己○○所提
供名單內部分之人，或由壬○○單獨交付烏魚子予名單內部分之
人，因認被告己○○涉犯公職人員選舉罷免法第九十條之一第一
項之投票行賄罪嫌云云。惟依其審理結果，經查：共同被告壬
○○雖於警詢中供述：「己○○是文賢里里長，他是和癸○○接
觸，約報了約一百多個地點給癸○○。」、「我知道己○○是直
接與癸○○接洽的，我是聽癸○○說的，我所送的那附近的地點
，是由己○○所報出來的地點，我沒有直接和己○○接觸。」（
見南市警刑偵字第一一八號第三十三頁）；復於檢察官偵訊時供
陳：「（己○○報給你一百份之名單？）己○○與癸○○談的，
阿娟再拿小紙條給我，我再去送，這是送烏魚子。」（見偵字第
六七四號第七十八頁）各等語。但共同被告壬○○僅係輾轉聽聞
，其所述各節之真實性即非無疑；況壬○○事後於第一審及原審
調查審理時，即一再否認此事；而另共同被告癸○○亦始終否認
其事，並於檢察官訊以「賄選樁腳何人？」時，供稱：「不知道
。」等語（見偵字第六六三號卷第四十一頁）。同案起訴之被
告林麗娜、蔡未真、許楊麗玉、乙○○均係文賢里之里民，雖有
台南市西區戶政事務所函附卷可稽（見第一審訴字第五四八號卷
(一)第三０六、三０七頁），但其中蔡未真、許楊麗玉、乙○○三
人（均經原審改判無罪確定）並無證據足資佐證確有收受壬○○
所送之洋酒或烏魚子；林麗娜於警詢中亦稱：「雖有收到一瓶洋
酒，但是一名不認識之人送來。」等語（見台南市警局南市警刑
偵字第一一八號警訊卷第一四七頁），自難以上開林麗娜等人均
是文賢里之里民，即遽予推認渠等均係經由被告己○○事先拜訪
，且徵得同意後，始提供予共同被告巳○○或癸○○，再由共同
被告壬○○分別交付渠等賄賂。被告己○○處未經扣得任何與
本件有關之洋酒或烏魚子，且查無任何有關被告己○○提供之賄
選名單或其他資料可資佐證，自難遽謂被告己○○有公訴人所指
之犯行。因認不能證明被告己○○犯罪，而撤銷第一審此部分之
科刑判決，改判諭知被告己○○無罪，已詳敘其所憑之證據，並
說明其論斷之理由。原判決此部分從形式上觀察，尚無違背法令
之情形存在。上訴意旨略稱：依上開證據已足證明被告己○○確
有提供名單予癸○○，而分擔賄選之行為等語，經核僅係憑持己
見，就事實審法院採證認事職權之適法行使，任意爭執，並未就
原判決所為論斷，究竟如何違背經驗、論理等證據法則，依據卷
內訴訟資料具體指明，難謂已符合首揭法定之第三審上訴要件。
其此部分之上訴違背法律上之程式，應予駁回。
二午○○、乙○○、子○○、寅○○、卯○○○、未○○部分
按刑事訴訟法第三百七十六條所列各罪之案件，經第二審判決者
，不得上訴於第三審法院，為該法條所明定。本件關於被告乙○
○、子○○、寅○○、卯○○○、午○○、未○○部分，經查公
訴意旨係認該被告等六人涉犯刑法第一百四十三條第一項之罪嫌
，原判決撤銷第一審之科刑判決，改判論處被告午○○以投票受
賄罪刑；另諭知被告乙○○、子○○、寅○○、卯○○○、未○
○等五人均無罪，經核均屬刑事訴訟法第三百七十六條第一款之
案件。依首開說明，此部分既經第二審判決，自不得上訴於第三
審法院，檢察官猶一併提起上訴，顯為法所不許，應予駁回。
三檢察官對於未經判決部分提起上訴部分
按上訴係不服判決請求救濟之方法，未經下級法院判決之案件，
不得向上級法院提起上訴，且上訴應於判決後始得為之，若就未
經判決部分，提起上訴，其上訴自難認為合法。又法院對於未經
起訴之事實一併加以調查，調查後認為不能證明被告有該項犯罪
事實，並於判決理由內說明其調查之結果，而未就該部分諭知無
罪之判決，或不另為無罪之諭知者，其論述縱屬贅餘，然因尚未
加以裁判，仍與對於未受請求之事項而予以判決之違背法令情形
有間。本件檢察官僅起訴被告午○○、乙○○、子○○、寅○○
、卯○○○、未○○涉犯投票受賄罪嫌；起訴被告辰○○○涉犯
投票行賄罪嫌，因投票行賄及投票受賄罪，其間難認有牽連犯裁
判上一罪之關係，業如上述，是第一審法院認各該被告係犯投票
行賄及投票受賄罪，二者有牽連犯之關係，未據起訴部分為起訴
效力所及，應併予審判而從一重均論處以投票行賄罪刑，顯有適
用法則不當之違法。原判決撤銷第一審各該被告部分之判決，雖
就未經起訴之部分即被告午○○、乙○○、子○○、寅○○、卯
○○○、未○○投票行賄，及辰○○○投票受賄部分一併予以調
查，並說明不能證明午○○、乙○○、子○○、寅○○、卯○○
○、未○○犯投票行賄罪（見原判決第八十六至八十七頁，理由
甲《乙》(四)、(五)；第一四二至一四八頁，理由乙《甲》(五)4.5.6.
7.、(七)），及辰○○○犯投票受賄罪（見原判決第一四二、一四
八頁，理由乙《甲》(五)3.、(六)、(七)）之理由，然原判決以各該
部分均未經檢察官提起公訴，因而並未另行諭知無罪之判決或敘
明不另為無罪諭知之意旨，揆諸上開說明，此部分不能指為業經
原審判決而有訴外裁判之違法。檢察官上訴意旨以上述未經判決
之部分，各該被告罪證明確，而併予提起第三審上訴，自非合法
，亦應駁回。至檢察官如認相關被告有上開未經起訴部分之犯罪
嫌疑者，自應另行偵查起訴，始為適法，附此敘明。
據上論結，應依刑事訴訟法第三百九十七條、第四百零一條、第
三百九十五條前段，判決如主文。
中　　華　　民　　國　九十四　年　　一　　月　　七　　日
            最高法院刑事第九庭
                審判長法官  林　增　福
                      法官  邵　燕　玲
                      法官  陳　世　雄
                      法官  謝　俊　雄
                      法官  蘇　振　堂
      本件正本證明與原本無異
                          書  記  官
中　　華　　民　　國　九十四　年　　一　　月　　十二　日
                                                      Ｋ
